【裁判字號】    88,上,486
【裁判日期】    891128
【裁判案由】    履行契約
【裁判全文】
臺灣高等法院臺中分院民事判決  八十八年度上字第四八六號
      上  訴  人  戊○○
                  原上訴人蕭.
                  庚○○    住.
                  原上訴人蕭.
                  丁○○    住.
                  原上訴人蕭.
                  己○○    住.
      共      同
      訴訟代理人  蔡坤旺律師
      複代理人    簡維弘律師
      被上訴人    甲  ○      .
      訴訟代理人  丙○○      .
右當事人間履行契約事件，上訴人對於中華民國八十八年五月二十九日臺灣彰化地方
法院八十七年訴字第三四二號第一審判決提起上訴，本院判決如左：
      主      文
原判決關於命上訴人辦理坐落彰化縣永靖鄉○○段八０九地號土地所有權移轉登記超
過如附圖編號Ａ部分、面積０．０二九九五五公頃土地部分、及訴訟費用之裁判均廢
棄。
右廢棄部分，被上訴人在第一審之訴駁回。
上訴人其餘上訴駁回。
第一、二審訴訟費用由被上訴人負擔三分之一，餘由上訴人負擔。
      事      實
甲、上訴人方面：
一、聲明：求為判決：(一)原判決廢棄。(二)右廢棄部分，被上訴人第一審之訴駁回。(三)
    第一、二審訴訟費用由被上訴人負擔。
二、陳述：除引用原判決書之記載外，補稱：
  (一)系爭地原所有人為魏頌德，死亡後其財產由蕭水、戊○○、庚○○、己○○、丁
    ○○、乙○○等六人繼承，系爭地地目為田，須有自耕農身分才可取得登記，故
    信託由上訴人取得登記，雙方於民國八十六年二月六日取得協議，由蕭水、己○
    ○為信託名義人，並於八十六年三月二十日向彰化縣員林地政事務所辦理登記，
    至八十六年二月二日所立之遺產分割契約書乃辦理登記所需之公契，由代書於授
    權狀態下製作日期填具，換言之，上訴人對系爭地乃信託取得，非其獨有之事，
    故其二人乃本於代理人身分，代全體繼承人與被上訴人協議，關於此由調解書內
    申請人仍為魏頌德，及原均由魏頌德參與調解可證。
  (二)八十六年二月二十七日上訴人為耕地租佃調處，因調處內容乃代其他繼承人為之
    ，惟其他繼承人為反對之表示，俟由繼承人之一乙○○代表與甲○協議，對於系
    爭八０九田地之處分內，為如附圖之分配，亦即分割線左側被上訴人所有之房舍
    歸其所有，但右側部分則分歸上訴人及他繼承人所有，以供八一六地號土地之進
    出，被上訴人如否認，可傳訊乙○○為証。
  (三)被上訴人對切結書上印文之印章，並未否認為其所有，且簽名部分其子魏煌亦表
    示代其父親簽名，足見雙方已於八十六年四月十七日就各筆地約定如切結書之內
    容，從而被上訴人之請求並無理由。
三、證據：除引用原審立證方法外，補提：反對書四件、存證信函、八十六年八月二
    十七日切結書、戶籍謄本、繼承系統表、及土地登記簿謄本各一件為証。
乙、被上訴人方面：
    被上訴人未於言詞辯論期日到場，惟據其於本院準備程序中所為之聲明及陳述如
    下：
一、聲明：求為判決：上訴駁回。
二、陳述：除引用原判決書之記載外，補稱：
    系爭土地登記為上訴人所有，並非暫時的，八十六年八月二十七日切結書上之印
    文是被上訴人所有之印章所蓋，但切結書附圖不是被上訴人親自蓋的，被上訴人
    沒有念書也不識字，不知該切結書之內容，被上訴人不同意切結書附圖方案。
三、證據：引用原審立證方法。
  理      由
一、按當事人死亡者，訴訟程序在有繼承人、遺產管理人或其他依法令應續行訴訟之
    人承受其訴訟以前當然停止。民事訴訟法第一百六十八條定有明文。經查本件原
    上訴人蕭水於八十九年六月二十一日本院訴訟程序中死亡，系爭土地由其法定繼
    承人戊○○、庚○○、丁○○繼承，有戶籍謄本、繼承系統表、遺產分割契約書
    及土地登記謄本各一件在卷可稽，其等已於八十九年十月十九日具狀聲明承受訴
    訟（蕭水之次女乙○○亦同時聲明承受訴訟，惟其並非系爭土地之繼承人，無承
    受訴訟之權利，本院另以裁定駁回之。），經核與法相符，爰將本件上訴人應改
    列為戊○○、庚○○、丁○○等人，核先敘明。
二、本件被上訴人經合法通知，未於言詞辯論期日到場，核無民事訴訟法第三百八十
    六條所列各款情形，爰依上訴人聲請，由其一造辯論而為判決。
三、本件被上訴人起訴主張：兩造於八十六年二月二十七日因系爭土地租佃爭議，經
    彰化縣政府耕地租佃委員會調處結果為：(一)本案三七五租約坐落彰化縣永靖鄉○
    ○段八０九地號、面積０．０五三七公頃，地主同意無條件讓與佃農，佃農必須
    拆除永南段八一六地號土地上之地上物完畢及六公尺寬道路開闢完成後，地主提
    供辦理產權移轉登記（面積以土地登記簿上０．０五五九八四公頃）有關證明文
    件，佃農必須無條件留由八一六地號土地經過八０九地號土地至八一一地號土地
    通路一條（至少六公尺寬）之道路。(二)佃農拆除地上物及開闢道路須於調處成立
    六個月內完成。經雙方喜悅，調處成立等語，被上訴人已依約將地上物拆除，並
    留有六公尺之道路可供通行，上訴人自應依調處結果，將系爭土地所有權移轉登
    記予被上訴人，上訴人之被繼承人魏頌德於八十五年十月二十三日死亡，魏頌德
    之繼承人於八十六年二月二日訂立遺產分割契約書，約定系爭土地由上訴人己○
    ○及原上訴人蕭水共同繼承，被上訴人與其等二人成立調處時，系爭土地已非屬
    遺產，與其他繼承人無涉，而係己○○、蕭水二人所有，上開調解並非無權代理
    等語；上訴人則以：系爭土地之租佃爭議調解及調處，均由其等之被繼承人魏頌
    德與被上訴人為之，被繼人承魏頌德死亡後，調處筆錄中本應列全體繼承人即蕭
    水、戊○○、庚○○、己○○、丁○○、乙○○等六人為當事人始為合法，惟八
    十六年二月二十七日調處時，僅上訴人己○○、及原上訴人蕭水與被上訴人為之
    ，其等二人並無代理權限，所為調解對其他繼承人自不生效力等語，資為抗辯。
四、被上訴人主張其與蕭水、己○○於八十六年二月二十七日因耕地租佃爭議，由彰
    化縣政府耕地租佃委員會調處成立，約定系爭土地由地主（即蕭水、己○○）同
    意無條件讓與被上訴人，而被上訴人應於六個月內拆除同段八一六地號土地上之
    地上物完畢、及六公尺寬道路開闢完成後，蕭水、己○○即應提供辦理產權移轉
    登記（面積以土地登記簿上０．０五五九八四公頃）相關證明文件等情，業據被
    上訴人提出彰化縣政府耕地租佃委員會調處租佃爭議筆錄、原審法院核定之調解
    成立証明書等件為證，復為上訴人所不爭執，堪信被上訴人此部分之主張為真實
    ，惟上訴人否認該調解之效力，於原審係辯以己○○、蕭水於調解時並無代理權
    ，所為之調解對其他繼承人不生效力，惟於本院則另辯以系爭土地地目為田，故
    信託登記在有自耕農身分之己○○、蕭水名下，其等二人係以代理人身分，代全
    體繼承人與被上訴人協議，惟其他繼承人反對該調處內容，於八十六年八月二十
    七日由繼承人之一乙○○代表與被上訴人協議，已另為如附圖之分配，即附圖Ａ
    部分土地歸被上訴人所有、Ｂ部分歸上訴人及其他繼承人所有，以供同段八一六
    地號上地之進出等語，經查：
  (一)關於八十六年二月二十七日系爭租佃爭議調解是否為無權代理、或違背信託意旨
    而未成立一節：兩造就系爭土地之爭議，原由上訴人之被繼承人魏頌德申請調解
    、調處，嗣因上訴人被繼承人魏頌德於調處進行中之八十五年十月二十三日死亡
    ，其繼承人固有蕭水、己○○、戊○○、庚○○、丁○○、乙○○等人，有繼承
    系統表、及戶籍登記謄本等件可証，惟全體繼承人於八十六年三月二十日向彰化
    縣員林地政事務所辦理遺產分割繼承登記時，所出具八十六年二月二日訂立之遺
    產分割契約書係記載：系爭八０九地號土地分歸己○○、蕭水二人所共有（每人
    應有部分各二分之一）一節，有彰化縣員林地政事務所於八十七年四月二十一日
    以員地一字第二五四八號函附之該遺產分割契約書一紙附於原審卷可稽，又據證
    人即當時參與調處之記錄陳麗鳳於原審結證稱：筆錄是伊製作沒錯，魏頌德後來
    死亡，因調解人有附分割遺產契約書，該土地是分給蕭水及己○○，所以改列其
    等二人為聲請人等語甚詳（見原審卷第一０五頁），查蕭水、己○○於彰化縣政
    府租佃委員會調處時，既出具上開遺產分割契約書，並表明其等為系爭土地之繼
    承人，該調處筆錄及調解成立証明書上之當事人欄中亦記載魏頌德死亡，繼承人
    為蕭水、己○○等語，又系爭土地於分割繼承登記時亦僅登記為蕭水、己○○應
    有部分各二分之一，而不及於其他繼承人，足見；系爭土地因遺產分割已由蕭水
    、己○○繼承取得，既此；其等於本件調解時係以自己名義為之，並無所謂無權
    代理、或信託登記以代理人身分為調解之情事，該調解既因雙方合意而成立，其
    等二人自應受該調解內容之拘束。上訴人雖又提出八十六年二月六日全體繼承人
    出具之協議書一紙，辯稱：上訴人己○○僅能就系爭土地行使六分之一之權利，
    其餘繼承人對系爭土地均有使用、收益、處分權，於出售時應得全體之同意始得
    為之云云，証人即被繼承人之次女乙○○雖亦於本院準備程序中証稱：八十六年
    二月二日之遺產分割契約書全體繼承人均知道也同意，因己○○有幫農身分，故
    八０九地號土地分給他及蕭水，但兄弟間只是把地給己○○代為管理，如要處分
    須徵得其他兄弟同意，並立有協議書，八十六年二月二日之分割契約書是為辦理
    登記所立之公的契約書，八十六年二月六日協議書才是大家的真正意思云云，惟
    該協議書訂立日期為八十六年二月六日，苟該協議書內容為真實，蕭水、己○○
    於八十六年二月二十七日調解時，理應將上情告知調解人員，並提出該協議書為
    據，因該調解內容係系爭土地所有權移轉事宜，已涉及系爭土地之處分，既應得
    全體繼承人同意，即應使調解人員知悉並徵詢其他繼承人之意見，惟蕭水、己○
    ○卻未為之，足見；其等二人確以自己為所有權人之地位而成立本件調解，上訴
    人此部分所辯，即不足採信。
  (二)關於被上訴人是否已依調解內容履行拆除地上物及開闢道路部分：被上訴人興建
    於同段八一六地號土地上之房屋，於前開調處成立後，雖經被上訴人拆除，惟於
    原審法院於八十七年十一月二十三日會同台灣省地政處土地測局測量員施測時，
    尚有０．００００五九公頃之建物尚未拆除，惟嗣後已依該測量圖拆除完畢等情
    ，有該局製作之鑑定圖二件附卷可稽。又依調解內容約定，被上訴人必須無條件
    留由同段八一六地號土地，經過系爭土地，至同段八一一地號土地至少六公尺寬
    之道路一節，惟依調解書內容就該道路開闢方式、結構、位置等均無詳細約定，
    據證人即負責調處之委員涂春宇於原審結證稱：調解內容第一項所欲開闢六米寬
    道路並未明確約定道路之結構，只要開闢出六米之土地供通行即可等語（見原審
    卷第七十頁），又證人陳麗鳳亦結證稱：當初所言開闢道路沒講到要舖設柏油或
    水泥等，形式上也沒講到道路之位置及方向、結構等語甚詳（見原審卷第一四五
    頁），按雙方調解時既未就系爭六公尺寬道路之實際位置、結構等加以確實約定
    ，而僅約定有道路通行即可，則被上訴人只要在系爭土地上留設空地，供同段八
    一六地號土地通行至八一一地號土地，即符合約定意旨，而被上訴人確已在系爭
    土地上留設寬六公尺之通路至同段八一一地號土地之事實，為兩造所不爭執，復
    經原審法院現場勘驗屬實，堪認被上訴人已依調解內容履行拆除地上物、及開闢
    道路完畢。
  (三)被上訴人於調解後有無於八十六年八月二十七日同意另為如附圖之分配，即附圖
    Ａ部分土地歸被上訴人所有、Ｂ部分歸上訴人及其他繼承人所有一節：查系爭切
    結書內容係約定：蕭水、己○○同意被上訴人延至八十六年九月七日前遷移房屋
    及拆除地上物完竣，如未於期限內完成，被上訴人同意無條件放棄三七五租約之
    承租權，倘能如期拆除於辦理分割系爭土地時，同意如附圖之分割辦法等語，有
    該切結書附於本院卷可稽，被上訴人雖對該切結書主張：其不識字，並不同意該
    切結書附圖方案云云，惟據証人乙○○証稱：伊等事後再與被上訴人談，立該切
    結書時被上訴人及其子魏煌均在場，商談八０九、八一六地號土地前空地應還給
    地主，當時被上訴人的名字是魏煌簽的，因為被上訴人不識字等語，被上訴人之
    子魏煌雖稱：伊以為切結書內容與調解內容相同，沒有仔細看就代父親簽名云云
    ，又被上訴人對切結書上之印文係其所蓋一節，並不爭執（見本院卷第五十九頁
    ），按被上訴人雖不識字，惟其子魏煌則不然，於被上訴人與乙○○洽談系爭土
    地事宜時，魏煌又在現場，魏煌於代其父在切結書上簽名時，應瞭解該切結書之
    內容後始為簽名，又被上訴人既不識字，更無於蓋章時未問明切結書之內容即冒
    然為之之理，足見；被上訴人上開所辯與常情不符，不足採信。按當事人於調解
    成立後，基於私法自治原則，並無不許當事人變更原約定之內容，而創設新的協
    議內容，被上訴人於系爭調解成立後，既又於八十六年八月十七日同意依該切結
    書內容，另為如附圖之分配，即附圖Ａ部分土地歸被上訴人所有、Ｂ部分歸上訴
    人及其他繼承人所有，則系爭調解書關於通路部分，已因被上訴人嗣後所立之該
    切結書而異動，被上訴人即應依八十六年八月二十七日新成立之切結書內容履行
    ，無由再執原調解內容請求系爭土地所有權全部之移轉登記。
五、綜上所述；被上訴人依履行契約法律關係，請求上訴人應將坐落彰化縣永靖鄉○
    ○段八０九地號土地如附圖編號Ａ部分、面積０．０二九九五五公頃土地所有權
    移轉登記予被上訴人部分，為有理由，應予准許。原審判決被上訴人應將上開土
    地全部所有權移轉登記予被上訴人，就超出上開准許面積部分，為上訴人敗訴之
    判決，尚有未洽，上訴意旨指摘原判決不當，求予廢棄改判，為有理由，應由本
    院予以廢棄，改判如文第二項所示，至上訴人其餘之上訴為無理由，原審為上訴
    人敗訴之判決，並無不合，上訴意旨猶執詞指摘原判決不當，求予發棄改判，為
    無理由，應予駁回。
六、本案事實已臻明確，兩造其餘攻擊防禦方法，不足以影響本判決結果，爰不一一
    論述，併此敘明。
據上論結：本件上訴為一部有理由，一部無理由，依民事訴訟法第四百五十條、第四
百四十九條第一項、第七十九條但書、第八十五條第一項前段、第四百六十三條、第
三百八十五條第一項前段判決如主文。
中      華      民      國    八十九    年    十一      月    二十八    日
~B1民事第四庭審判長法  官  黃斐君
~B2                法  官  張鑫城
~B3                法  官  張浴美
右為正本係照原本作成。
如對本判決上訴，須於收受判決送達後二十日內向本院提出上訴書狀，其未表明上訴
理由者，應於提出上訴後二十日內向本院提出上訴理由書（須按他造人數附具繕本）
，並繳納送達用雙掛號郵票拾份（每份參拾肆元）。
上訴時應提出委任律師或具有律師資格之人之委任狀；委任有律師資格者，另應附具
律師及格證書及釋明委任人與受任人有民事訴訟法第四百六十六條之一第一項但書或
第二項（詳附註）所定關係之釋明文書影本。
~B                書記官  郭振祥
中      華      民      國    八十九     年     十一      月    三十    日
附註：
民事訴訟法第四百六十六條之一（第一項、第二項）
對於第二審判決上訴，上訴人應委任律師為訴訟代理人。但上訴人或其法定代理人具
有律師資格者，不在此限。
上訴人之配偶、三親等內之血親、二親等內之姻親，或上訴人為法人、中央或地方機
關時，其所屬專任人員具有律師資格並經法院認為適當者，亦得為第三審訴訟代理人
。
                                                                        Ｙ


司法院資訊處製作；財團法人民間司法改革基金會備份。
